臺灣高等法院台南分院刑事判決　　　　　　九十一年度上訴字第九九七號　　　Ｇ
　　　上　訴　人
　　　即　被　告　丙　○　○
右上訴人等因偽造文書等案件，不服臺灣嘉義地方法院九十年度訴字第三三二號，中
華民國九十一年七月八日第一審判決（起訴案號：臺灣嘉義地方法院檢察署九十年偵
緝字第七九號、九十年度偵字第二八五０號）提起上訴，本院判決如左：
      主      文
原判決關於丙○○、甲○○、乙○○部分撤銷。
丙○○連續行使偽造私文書，足以生損害於公眾及他人，處有期徒刑捌月。
甲○○共同商業負責人，以明知為不實之事項，而填製會計憑證，處有徒刑肆月，如
易科罰金，以參佰元折算壹日。
乙○○共同連續商業負責人，以明知為不實之事項，而填製會計憑證，處有徒刑陸月
，如易科罰金，以參佰元折算壹日。
      事      實
一、丙○○見報結識劉姓成年男子，遂與劉姓男子共同基於偽造文書之概括犯意聯絡
    ，於民國八十七年五月初某日，在嘉義市○○路與民生北路金財神大樓，將國民
    身分證交付予劉姓男子，由劉姓男子於不詳時、地，偽造「天松鐵工廠」出具之
    各類所得扣繳暨免扣繳憑單二紙，並於八十七年五月初某日，在嘉義市○○路附
    近，交付予丙○○，丙○○乃基於行使該扣繳憑單之概括犯意，於如附表一所示
    之時間（八十七年五月四日及六月二十七日），填具信用卡申請書，並將偽造之
    各類所得扣繳暨免扣繳憑單二紙，先後持交與如附表所示位於嘉義市之二家銀行
    ，而連續行使前開偽造私文書，使如附表一所示之銀行，核發信用卡予丙○○，
    足生損害於天松鐵工廠、如附表一所示之銀行及稅捐稽徵處對稅捐管理之正確性
    。
二、丙○○明知自己無欲購買機票，竟基於意圖為自己不法所有及填製不實信用卡簽
    帳單之概括犯意，欲以「假消費，真刷卡」之方式取得現金，先後於如附表二所
    示之時間（八十七年七月九日），持如附表二所示信用卡，至嘉義縣水上鄉三和
    村新和庄一二０之五號商業負責人甲○○所開設之「嘉華停車場」，向與有犯意
    聯絡之櫃檯小姐及甲○○之妻李美玉表示欲換取現金，不詳姓名之成年櫃檯小姐
    於取得李美玉之首肯後，持丙○○之信用卡刷卡，由丙○○於會計憑證之簽帳單
    上簽名，即行交付丙○○，付約刷卡金額九折之現金，後由有犯意聯絡之甲○○
    持如附表二所示新台幣（下同）二萬一千元金額之刷卡單，向發卡銀行請求付款
    ，使發卡銀行陷於錯誤，依約給付簽帳單百分之九十八點三之金額，丙○○又承
    上開概括犯意，復連續於於如附表三所示之日期（自八十七年五月二十一日起至
    八十七年七月十二日止），至嘉義縣水上鄉下寮村下寮二六之五號商業負責人乙○○所開設之「空中巴士停車場」，將信用卡交予與有犯意聯絡之該店之知情之
    櫃檯人員「四川」之成年人，以相同方式刷卡、簽名，並取得現金後，再由犯意
    聯絡之乙○○託不知名且不知情之朋友，持如附表三所示之金額之會計憑證簽帳
    單，向發卡銀行詐得刷卡金額百分之九十五以上之金額，嗣因丙○○遲遲無法付
    款，經聯邦商業銀行股份有限公司（下簡稱聯邦銀行）訪查，始知上情。
三、案經聯邦銀行訴請臺灣嘉義地方法院檢察署檢察官偵查起訴。
      理      由
一、認定事實部分：訊據被告丙○○坦承上開犯罪事實，惟辯稱刷卡有取得飛機票，
    拿給「劉仔」，取得現金等情，被告甲○○、乙○○則矢口否認有何「假消費、
    真刷卡」之犯行，被告甲○○辯稱：我是賣嘉義到臺北的二十張，一張一千零五
    十元，共計刷卡二萬一千元等情，被告乙○○辯稱：是其員工「四川」之人，賣
    機票，一張一千元等情。經查：
    （一）被告丙○○委請成年劉姓男子為其偽造「天松鐵工廠」之各類所得扣繳暨
          免扣繳憑單二紙，先後持交如附表一所示之銀行，申請如附表一所示之信
          用卡等情，除據被告丙○○自承不諱外，核與告訴代理人楊逸麟指述相符
          ，且有聯邦銀行信用卡申請書、偽造各類所得扣繳憑單、聲明書各一紙、
          財政部臺灣省南區國稅局嘉義市分局南區國稅嘉市資字第八九０一八一五
          二號函及其所附之天松鐵工廠八十六年度薪資表影本、各類所得資料申報
          書影本、薪資免扣繳憑單影本、華信安泰信用卡股份有限公司（９０）安
          信總字第５９６號函各一份附卷可證，被告丙○○自白之情節與上開告訴
          代理人指述之情節及所有書證顯示之事實狀況相符，可以採信為事實。
    （二）另被告丙○○於嘉華停車場及空中巴士停車場以信用卡刷卡之事實，亦據
          被告丙○○於偵查及原審法院調查時自白明確，而其所繪真刷卡假消費之
          相關位置，亦與嘉華停車場及空中巴士停車廠之位置相符，另其確於如附
          表二、三所示之日期，向嘉華停車場及空中巴士停車場刷卡購買機票等情
          ，亦有聯邦銀行信用卡帳單資料查詢單一紙、華信安泰信用卡股份有限公
          司中華民國九０年十月九日（九０）信安總字第７０３號函及其所附之消
          費明細一紙附卷可參，被告甲○○及乙○○也承認被告丙○○確有以信用
          卡刷卡，此部份事實也可認定存在。
    （三）本件應查證者，就是被告丙○○究竟是「真刷卡消費，購得飛機票」或以
          「假消費、真刷卡」方式而詐得現金？
          經查，被告丙○○於檢察官偵查及原審調查訊問時，均自白以上開「假消
          費、真刷卡」方式，詐得現金，並未取得飛機票之情事（偵查三卷第八頁
          、原審卷第七八頁），自應論證被告丙○○之自白之內容，是否與已發生
          之事實相符合，並與一般生活之情理無所違背，以判斷被告丙○○之自白
          之情事，是否事實。
        １查被告丙○○於八十七年七月九日在嘉華停車場，一天內刷卡之金額係二
          萬一千元之事實（附表二），有信用卡帳單資料在卷可證（偵查二卷第二
          二頁）。被告甲○○（嘉華停車場負責人）於檢察官偵查訊問時自承稱：
          「（問：機票價格如何計算？）八十七年間每張一二七二元，是嘉義到臺
          北的價錢，買超過十張會打九折至九五折，嘉義到馬公是八九七元、嘉義
          到花蓮二０００元，打折後收一六五０元：：」（偵查四卷第十七頁），
          而證人即被告甲○○之妻李美玉於原審調查時證稱：「（問：你們的機票
          都賣多少錢？）有時候不熟的客人我們就照票面賣，讓他停車不收費。如
          果是熟的客人我們最多打九折、八五折：：」（原審卷第一六六頁）。若
          依被告甲○○所稱之嘉義至臺北飛機票價錢為一二七二元（１２７２元）
          ，九五折價為一二零八點四元（１２０８．４元）；九折價為一一四四點
          八元（１１４４．８元）；八五折價為一零八一點二元（１０８１‧２元
          ），以被告丙○○自承從未坐過國內線飛機（原審卷第七八頁），自不可
          能係嘉華停車場之熟客，被告丙○○頭一次向被告甲○○購買機票，即予
          之較八五折更低之優惠（一千零五十元，１０５０元），顯與彼等所述不
          符，再者，被告丙○○並非常期往來嘉義、臺北之人，且機票亦有一年之
          搭乘期限，一次便購買二十張機票（每張一零五零元），顯與常情有違。
          綜上等情，被告丙○○自承「假消費、真刷卡」，並未取得飛機票等情，
          應可採信。
        ２再者，被告甲○○乃以每張飛機票八百十元或九百十元之價格向大洋旅行
          社購入，此有大洋旅行社股份有公司九十年十月二十五日，IBTL０１０２
          ３函一紙附卷可參（原審卷第一三一頁），而證人李美玉亦證稱其以八、
          九百元之價格販售與被告乙○○（原審卷第一六六頁），是一般業者購買
          機票之價格為八、九百元，被告丙○○縱然以一千零五十元之價格購入機
          票，應無法再以一千元左右之價格再販售予其他業者，被告丙○○又如何
          取得近一千元之金額，是被告丙○○嗣雖於原審九十年十月二十五日審理
          時，改稱係買得機票後將之販售予劉姓男子，取得百分之九十八至九十五
          之金額，即每張機票取得九百九十七元至一千零二十九元（原審卷第一二
          八頁），亦與當地業者購得飛機票之價格情形不符，亦即不可能以一千零
          五十元取得之飛機票，再以八、九百元出售予業者，且一千零五十元之價
          格已打過折扣，即使零售，也幾乎毫無利潤可言，被告丙○○改稱有取得
          飛機票，交予劉姓男子等情，尚不足採。被告甲○○辯稱係以每張一千零
          五十元之價格販售與被告丙○○，與其所述出售機票之情形顯然不符，應
          非實情，也不足採信。
        ３被告甲○○於原審調查時自承：「（問：二萬一的錢有無收到？）有：：
          （問：如果客人刷一萬元，信用卡公司會給你們多少成數？）超過二百萬
          以上，會扣一點七至一點九，我簽的是一點七：：」（原審卷第一二八頁
          ），證人李美玉於原審調查時證稱：「：：因為店都我在看，我先生偶爾
          會去看一下：：（問：你們刷卡時，刷卡公司會向你們抽幾成？）：：這
          個都是我先生處理：：我一直都有在那裡，而且我們有一個表，如果客人
          買現金我們就勾現金，如果是刷卡就勾刷卡，我每天都會算剩幾張，而且
          交易的時候，我會聽客人要買幾張機票，我也會看小姐拿幾張機票：：（
          問：小姐是否會私下這樣做（即刷卡換現金）？）小姐不可能這樣做，因
          為我都在那裡：：」（原審卷第一六七、一六八頁）。綜上所述，被告林
          茂榮之妻李美玉既每日均於店內看店，前開假消費、真刷卡之行為，應不
          可能為店內小姐之個人行為，且甲○○與其妻李美玉共同經營該店，且林
          茂榮為負責人，已據其於偵查中陳述屬實（偵查四卷第十六頁背面），是
          該店之假消費、真刷卡之行為，被告甲○○應無不知之理，被告甲○○、
          李美玉及該店之店員既然只是客人刷卡，即交付金錢，並未實際交付飛機
          票，顯然其請領刷卡金額，有不法所有意圖，就此部分之行為，與被告黃
          盛富（使用假資料所聲請之信用卡，又只取得金錢，應是不法所有意圖）
          應有犯意聯絡、行為分擔，應可認定。
        ４被告乙○○（空中巴士停車場負責人）雖辯稱其亦無假消費、真刷卡之行
          為等情。惟查，被告丙○○於短期內購得多數之機票，即與常情有異，已
          如前述，關於被告丙○○購買機票之種類及數量，被告乙○○於原審調查
          時稱：「（問：七月八日有賣二萬五千元的票，七月九日賣二萬元？）對
          ，都是一張一千元，是嘉義往臺北，臺北回嘉義，是遠東及復興的票：：
          」（原審卷第一五四頁），然原審接著詢及為何會有「五千五百元」（即
          附表三編號第五、八號）之消費紀錄時，被告乙○○則稱：「我不知道：
          ：」，對為何有「五百元」之價格（飛機票一張為一千元），無法解釋，
          顯與常理有違，被告乙○○乃係向嘉華停車場購買機票而販售與一般之消
          費者，業據證人李美玉證述明確（原審卷第一六五頁），其販售機票之價
          格竟低於上游之嘉華停車場，亦與一般零售買賣業者，賣價低於上游廠商
          之交易常情迥異，至證人李美玉所謂空中巴士停車場，無停車場，所以價
          格較低等情（原審卷第一六六頁），但是停車與否之飛機票價差達二百七
          十二元（飛機票價一二七二減一千），並不合情理，且依附表三所示，被
          告甲○○於八十七年五月間連續三次、六月間連續二次、七月間連續三次
          向空中巴士停車場購買飛機票，以被告丙○○未搭乘國內飛機之人，其連
          續大量購買零售機票，顯然可疑，再者，被告雖雇請他人看店，被告亦自
          承會對帳（原審卷第一五三頁），被告雇請之人若從事真刷卡假消費之情
          ，被告焉有不知之理。
    （四）綜上所述，被告乙○○、甲○○所辯，顯係卸責之詞，不足採信，被告黃
          盛富前開自白，與事實相符，堪以採信。本案事證明確，被告丙○○、林
          茂榮、乙○○之犯行應堪認定。
二、上訴人論罪科刑部分：
（一）核被告丙○○委請劉姓成年男子，連續偽造天松鐵工廠出具之各類所得扣繳暨
      免扣繳憑單二張，嗣先後於如附表一所示之時間，持以向如附表所示之銀行行
      使之犯行，核其所為，係犯刑法第二百十六條、第二百十條之行使偽造私文書
      罪。被告偽造私文書之行為為行使之行為所吸收，不另論罪。被告丙○○與成
      年劉姓男子，就偽造扣繳憑單部分，有犯意聯絡，行為分擔，均為共同正犯。
      被告丙○○先後行使偽造私文書之犯行，時間緊接，所犯為構成要件相同之罪
      ，為連續犯，應依刑法第五十六條規定，均論以一罪，並酌加重其刑。
（二）查以信用卡刷卡消費時，特約商店必須製作「簽帳單」一式三聯，由刷卡人於
      其上簽名認證後，特約商店除將其中一聯交由刷卡人收執，一聯持向財團法人
      聯合信用卡處理中心或發卡銀行請款外，另一聯則由特約商店留存作為內部憑
      證，再憑以製作記帳憑證並登入帳簿，縱然特約商店未依規定設置帳簿，此簽
      帳單仍係足以證明會計事項發生之「會計憑證」。
（三）被告丙○○及甲○○、乙○○（以上二人係商業負責人）所為，彼等明知並無
      交易機票之事實，以「真刷卡、假消費」之方式，由丙○○於會計憑證之簽帳
      單上簽名，填製不實之交易會計憑證，交由甲○○、乙○○（另託他人）向銀
      行提示簽帳單，使銀行陷於錯誤，交付簽帳單九成以上之金額，核被告丙○○
      、甲○○、乙○○三人所為，係犯商業會計法第七十一條第一款以明知為不實
      事項，填製會計憑證罪及刑法第三百三十九條第一項之詐欺取財罪。查被告丙○○於原審第一次訊問時，就坦承供稱「有買機票，是承辦信用卡的人叫我去
      的，也是幫我辦扣繳憑單的人，他叫「劉仔」，他介紹我去機場隨便刷就可以
      刷，就可以拿到錢」等情（原審卷第七八頁），以被告丙○○確能以買機票之
      事由，以信用卡刷得現金，可見被告甲○○、乙○○對被告丙○○使用不實資
      料之信用卡雖未必知情，但是對被告丙○○之詐欺犯意，必有所知，否則被告
      丙○○不可能隨便刷卡要求現金，被告丙○○分與被告甲○○、李美玉及不詳
      姓名櫃檯小姐、被告乙○○及乙○○所雇請之稱「四川」之人，就上開二罪部
      分，有犯意聯絡、行為分擔，俱為共同正犯。被告乙○○及甲○○分別為空中
      巴士停車場、嘉華停車場之負責人，已據彼等陳述屬實，均為商業會計法第七
      十二條所稱商業負責人，被告丙○○雖非商業負責人，但依刑法第三十一條第
      一項規定，仍以共同正犯論。被告乙○○託不知名且不知情之朋友（見原審卷
      第一五三頁），持簽帳單至銀行領款，係間接正犯。
（四）被告丙○○先後行使偽造私文書、詐欺取財、填製不實會計憑證、被告乙○○
      先後詐欺取財、填製不實會計憑證之犯行，時間緊接，所犯為構成要件相同之
      罪，為連續犯，應依刑法第五十六條規定，均論以一罪，並均酌加重其刑。被
      告丙○○行使偽造文書犯行與其詐欺、填製不實會計憑證犯行，有方法、結果
      之牽連犯關係，應依刑法第五十五條規定，從一重之行使偽造私文書罪處斷（
      偽造私文書罪係五年以下有期徒刑之罪而填製會計憑證罪之法定刑係五年以下
      有期徒刑、拘役或科或併科新台幣十五萬元以下罰金，其法定最低刑可處較輕
      之拘役及罰金）。被告甲○○、乙○○填製不實會計憑證犯行與其詐欺取財犯
      行，有方法、結果之牽連犯關係，應依刑法第五十五條規定從一重之填製不實
      會計憑證罪處斷。
          按填製不實會計憑證罪，原即含有業務上登載不實之本質，被告觸犯填製
      不實會計憑證罪，即不應再論行使業務上登載不實文書罪（刑法第二百十六條
      、第二百十五條），附此說明。
三、原審以被告三人罪證明確，因予論罪科刑，固非無見。惟查，（一）被告甲○○
    、乙○○係商業會計法所規定之商業負責人，而信用卡簽帳單則係該法之會計憑
    證，被告等以虛偽交易事項，共同填製會計憑證之簽帳單，係觸犯商業會計法第
    七十一條填製不實會計憑證罪，原審疏未論述本罪，自有違誤，（二）被告乙○○係託不知情之朋友持簽帳單向銀行請款，為間接正犯，原判決未予說明尚有疏
    失。被告丙○○上訴意旨認其確有購得飛機票，且量刑過重，上訴人甲○○、乙○○上訴意旨均否認犯行，雖無理由，然原判決既有前開違誤，自應由本院將原
    判決關於被告丙○○、甲○○、乙○○部分撤銷改判之。爰審酌被告三人之品行
    、被告丙○○、乙○○並無前科、素行、被告丙○○年輕力盛，不思正途，好逸
    惡勞，貪圖享樂、被告甲○○、乙○○一時失慮，貪圖小利、犯後所得不同及被
    告丙○○犯後坦部分承犯行，被告甲○○、乙○○未坦白犯行，並無悔意等情，
    分別量處如主文所示之刑。又被告甲○○、乙○○行為後，刑法第四十一條已於
    九十年一月十日經總統公布修正，同年月十二日生效，比較新舊法，以新法對被
    告有利，本件自有修正後刑法第四十一條第一項前段之適用，並就被告甲○○、
    乙○○部分，諭知易科罰金之折算標準。
四、據上論結，應依刑事訴訟法第三百六十九條第一項上段、第三百六十四條、第二
    百九十九條第一項前段，商業會計法第七十一條第一款、刑法第二條第一項前段
    、第二十八條、第三十一條第一項、第二百十六條、第二百十條、第三百三十九
    條第一項、第五十六條、第四十一條第一項前段、罰金罰鍰提高標準條例第一條
    前段、第二條，判決如主文。
本案經檢察官許仲瑩到庭執行職務。
中    華    民    國      九十一      年      十      月      十五      日
                                  臺灣高等法院臺南分院刑事第七庭
                                      審判長法官  蔡    崇    義
                                            法官  董    武    全
                                            法官  宋    明    中
右正本證明與原本無異。
如不服本判決，應於判決送達後十日內向本院提出上訴狀，其未敘述理由者並應於提
出上訴狀後十日內向本院補提理由書（應附繕本)。
                                      法院書記官  李    育    儒
中  華    民    國      九十一      年      十      月      十七      日
附錄論罪法條：
刑法第二百一十條：
偽造、變造私文書，足以生損害於公眾或他人者，處五年以下有期徒刑。
刑法第二百一十六條：
行使第二百十條至第二百十五條之文書者，依偽造、變造文書或登載不實事項或使登
載不實事項之規定處斷。
刑法第二百十條、第二百十六條。
商業會計法第七十一條：
商業負責人、主辦及經辦會計人員或依法受託代他人處理會計事務之人員有左列情事
之一者，處五年以下有期徒刑、拘役或科或併科新台幣十五萬元以下罰金：
    一  以明知為不實之事項，而填製會計憑證或記入帳冊者。
    二  故意使應保存之會計憑證、帳簿報表滅失毀損者。
    三  意圖不法之利益而偽造、變造會計憑證、帳簿報表內容或撕毀其頁數者。
    四  故意遺漏會計事項不為記錄，致使財務報表發生不實之結果者。
    五  其他利用不正當方法，致使會計事項或財務報表發生不實之結果者。
附表一：
┌───┬──────┬───────┬────────────┐
│編號  │日期        │銀行名稱      │核發信用卡卡號          │
├───┼──────┼───────┼────────────┤
│１    │87.5.4      │華信銀行      │                        │
├───┼──────┼───────┼────────────┤
│２    │87.6.27     │聯邦銀行      │0000000000000000        │
└───┴──────┴───────┴────────────┘
附表二：嘉華停車場
┌───┬──────┬──────┬────────┬──────┐
│編號  │時間        │刷卡金額    │持用信用卡      │  被害人    │
├───┼──────┼──────┼────────┼──────┤
│１    │87.7.9      │21000       │聯邦銀行信用卡  │  聯邦銀行  │
└───┴──────┴──────┴────────┴──────┘
附表三：空中巴士停車場
┌───┬──────┬──────┬─────────┬─────┐
│編號  │時間        │刷卡金額    │持用信用卡        │被害人    │
├───┼──────┼──────┼─────────┼─────┤
│１    │87.5.21     │10000       │華信銀行信用卡    │華信銀行  │
├───┼──────┼──────┼─────────┼─────┤
│２    │87.5.28     │10000       │華信銀行信用卡    │華信銀行  │
├───┼──────┼──────┼─────────┼─────┤
│３    │87.5.31     │10000       │華信銀行信用卡    │華信銀行  │
├───┼──────┼──────┼─────────┼─────┤
│４    │87.6.7      │10000       │華信銀行信用卡    │華信銀行  │
├───┼──────┼──────┼─────────┼─────┤
│５    │87.6.19     │ 5500       │華信銀行信用卡    │華信銀行  │
├───┼──────┼──────┼─────────┼─────┤
│６    │87.7.8      │25000       │聯邦銀行信用卡    │聯邦銀行  │
├───┼──────┼──────┼─────────┼─────┤
│７    │87.7.9      │20000       │聯邦銀行信用卡    │聯邦銀行  │
├───┼──────┼──────┼─────────┼─────┤
│８    │87.7.12     │ 5500       │華信銀行信用卡    │華信銀行  │
